【裁判字號】    91,易,110
【裁判日期】    920221
【裁判案由】    竊佔
【裁判全文】
臺灣新竹地方法院刑事判決                          九十一年度易字第一一○號
    公  訴  人  臺灣新竹地方法院檢察署檢察官
    被      告  乙○○
    選任辯護人  楊隆源律師
    被      告  戊○○
    選任辯護人  羅秉成律師
                魏順華律師
右列被告因竊佔案件，經檢察官提起公訴( 九十年度偵字第二○九八號 )，本院判決
如左：
    主  文
乙○○意圖為第三人不法之利益，而竊佔他人之不動產，處有期徒刑伍月，如易科罰
金，以佰元折算壹日。
戊○○無罪。
    事  實
一、乙○○前於擔任新竹農產運銷股份有限公司( 下稱：新竹農產公司 )總經理期間
    ，為紓解果菜市場週邊停車問題，乃將該公司向新竹市政府商借坐落新竹市○○
    段○○段四五、四六地號國有土地於民國八十九年六月間交付予新竹市青果商業
    同業公會闢建為停車場使用，嗣為新竹市蔬菜商業同業公會( 下稱：蔬菜公會 )
    會員獲悉後即由該會理事長戊○○於八十九年七月二十八日以新竹市蔬菜商業同
    業公會竹菜商字第二四號函請新竹農產公司爭取將果菜市場附近坐落新竹市○○
    段○○段四九地號國有土地( 以下簡稱系爭土地 )設置停車場，惟經新竹農產公
    司於八十九年七月三十一日(八九)竹市運企字第七○五號、八十九年八月三十日
    (八九)竹市運企字第八一八號函請新竹市政府協助向系爭土地管理機關財政部國
    有財產局( 下稱：國有財產局 )爭取將該地規劃作為停車場使用時，經新竹市政
    府於八十九年八月十一日(八九)府建市字第五四六○一號函覆新竹農產公司並未
    得系爭土地管理者國有財產局同意借用等情未果。詎乙○○明知系爭土地管理者
    國有財產局並未同意出借系爭土地，竟意圖使蔬菜公會承銷商使用系爭土地停車
    ，先於八十九年九月二十七日在新竹市政府市長室與新竹市政府環保局( 下稱：
    環保局 )人員己○○協議由環保局派員清除系爭土地上之廢棄物後，再於八十九
    年十月間告知戊○○已取得使用系爭土地之權利，而利用不知情之戊○○以蔬菜
    公會理、監事墊支之費用，僱工在系爭土地四週搭建安全圍籬、鐵欄杆，且於系
    爭土地上除已由不詳姓名之人先前擺放面積二十點九六平方公尺之貨櫃屋外，皆
    舖設柏油再規劃車道及劃設停車線，占用系爭土地面積達九九四點零四平方公尺
    ( 如附圖所示 )闢建為停車場，復要戊○○於八十九年十月十六日書立切結書，
    表示蔬菜公會負責系爭土地之設施維修等相關管理責任義務，且若新竹農產公司
    另有他用或須將管理權歸還有關機關時，蔬菜公會同意無條件終止使用權後，即
    將系爭土地交予蔬菜公會供該會會員停車使用，竊占系爭土地面積九九四點零四
    平方公尺，足以生損害於系爭土地之管理機關國有財產局。嗣乙○○於八十九年
    十二月十九日雖見新竹市政府轉交國有財產局八十九年十一月二十二日臺財產局
    接第八九○○○三一九○六號函覆新竹市政府系爭土地因為抵稅土地，依法規規
    定，應儘速處分，國有財產局所屬機構近期將辦理標售，無法同意借用系爭土地
    之公函後，卻僅批示「轉青果、蔬菜公會」，而未指示應儘速收回系爭土地，迄
    法務部調查局新竹市調查站於九十年二月接獲檢舉調查上情後，始於九十年三月
    十三日以新竹農產公司(九○)竹市運企字第二六六號函示蔬菜公會應停止使用系
    爭土地。
二、案經法務部調查局新竹市調查站報告臺灣新竹地方法院檢察署檢察官偵查起訴。
    理  由
壹、有罪部分即被告乙○○部分：
一、訊據被告乙○○矢口否認其有竊佔犯行，辯稱：新竹農產公司設立在新竹市○○
    路之交通要道，惟因設計不當未規劃停車場，導致在營業時間內新竹農產公司週
    邊的交通十分紊亂，復衍生環保衛生問題，不論附近民眾、消費者、青果公會、
    蔬菜公會屢次向新竹農產公司反映，要求積極改進，但新竹農產公司只能協助向
    主管機關即新竹市政府陳報，請求解決，而無權自行處理。又系爭土地因故閒置
    ，任由民眾堆放廢棄雜物等，影響市容觀瞻及環境衛生至為嚴重，乃經蔬菜公會
    於八十九年七月二十八日以竹菜商字第○二四號函建請新竹農產公司協助爭取將
    系爭土地設置停車場，新竹農產公司承辦人員乃簽請呈函新竹市政府，其尊重承
    辦人員之意見，遂准予呈函新竹市政府辦理。新竹市政府再向國有財產局提出商
    借，惟未獲國有財產局同意，其後蔬菜公會乃透過立法委員丙○○協商租借系爭
    土地，並由戊○○偕同該會總幹事甲○○前來新竹農產公司向其告知，已獲國有
    財產局人員口頭允諾可做臨時性停車，但未便正式同意租借，並建議考量價購等
    語。則其係在戊○○表示已得國有財產局口頭承諾可作為臨時停車之用後，才由
    新竹農產公司出面協助，並在蔬菜公會提出切結書，保證自行負擔責任情形下，
    由蔬菜公會自行整頓綠化，並規劃作臨時停車場，其絕非明知國有財產局不同意
    借用，而仍執意為之，其要無任何竊佔之犯意與犯行云云。
二、經查：
  (一)蔬菜公會理事長戊○○確有僱工在系爭土地四週搭建安全圍籬、鐵欄杆，且於
      系爭土地上除已由不詳姓名之人先前擺放面積二十點九六平方公尺之貨櫃屋外
      ，皆舖設柏油再規劃車道及劃設停車線，占用系爭土地面積達九九四點零四平
      方公尺闢建為停車場使用之事實，業據共同被告戊○○陳述綦詳，且經本院於
      九十一年七月十六日勘驗現場屬實，製有勘驗筆錄附卷可稽，復經本院於勘驗
      時囑託新竹市地政事務所測量後制作土地複丈成果圖附卷可稽，足見蔬菜公會
      確有佔用系爭土地之事實，應堪認定。
  (二)又被告雖陳稱：蔬菜公會曾透過立法委員丙○○向國有財產局協商租借系爭土
      地，並由戊○○偕同該會總幹事甲○○前來新竹農產公司向其告知，已得國有
      財產局人員口頭允諾可做臨時性停車，但未便正式同意租借，並建議考量價購
      等語，惟查：
      １、證人甲○○於本院調查時到庭結證：「( 問：當天你們談話的內容為何？
           )答：我們果菜市場附近的交通凌亂，且系爭土地閒置很久、很髒亂，所
          以我們認為如果能夠利用這塊土地的話，就可以改善附近交通凌亂的情形
          ，且避免貨物遺失，我們去拜訪國有財產局最主要是要談這塊地是否可以
          使用。」、「( 問：國有財產局當天跟你們會談的內容如何？ )答：國有
          財產局未置可否，只說這塊地是抵稅地，迴避這個問題。」、「( 問：國
          有財產局當天會談的時候，有無跟你們說，你們可以去整理這塊地？ )答
          ：我印象中沒有，當天國有財產局有建議請市政府以公告地價來購買這塊
          地。」、「( 問：國有財產局當天會談的時候，是否不同意借用這塊地出
          來給你們使用？ )答：當天我們在國有財產局談論的時候，那個小姐就離
          開會客室，就由我們大家在一起當場聊一下就回去，國有財產局的人員並
          沒有表示不同意借用這塊地，我們當初在提出借用這塊地的時候，那位小
          姐沒有說要借或不借，他就迴避離開了。」、「( 問：你印象中你跟張慶
          順去拜訪吳秋榖的時候，有無談這塊停車場的事情？ )答：有溝通過，溝
          通這塊地如何使用，戊○○跟吳秋榖說，打算用作停車場使用，吳秋榖說
          ，正在聯繫使用中。」、「( 問：從國有財產局回來後，你有無跟吳秋榖
          說，國有財產局口頭上同意可以暫時使用，但是如果有需要可以收回土地
          ？你有無聽到戊○○這樣對吳秋榖這樣說？答：沒有。」等語綦詳( 詳本
          院九十一年六月二十四日訊問筆錄 )，已就國有財產局於其等當日前往洽
          商租借系爭土地時，並未允諾其等可以先去整理系爭土地作為臨時性停車
          使用，且其亦未告知或聽聞戊○○告知被告乙○○已獲國有財產局允諾可
          以先行將系爭土地作為停車場使用等情，予以證述明確，是被告乙○○辯
          稱戊○○曾偕同蔬菜公會總幹事甲○○前來新竹農產公司向其告知，已得
          國有財產局人員口頭允諾可將系爭土地作為臨時性停車云云，顯與證人史
          裕民所陳不一，尚難採信。
      ２、證人丙○○於本院調查時亦到庭結證：「( 問：是否有於八十九年九月十
          五日居間協調蔬菜公會與國有財產局間就本件系爭土地到國有財產局去協
          調事宜？ )答：並不是協調，而是被告乙○○、被告戊○○他們來找我，
          陳情，希望我能夠陪同他們去國有財產局反應新竹農產公司附近停車有問
          題，看國有財產局是否能幫助解決。」、「( 問：當日會談的內容？ )答
          ：我只記得跟國有財產局提到農產運銷公司附近是否有國有的空地，讓人
          家買菜的時候可以作為臨時的停車使用。」、「( 問：國有財產局跟你們
          會談的時候，他們如何回覆？ )答：他們告訴我，這些空地是要標售，因
          為國家財政困難，沒有要作為停車場的考量。」、「( 問：會談的時候，
          有無提到國有財產局的空地因為很雜亂，所以需要整理？ )答：我記不太
          清楚，但我記得在當天會談之前，他們有向我反應國有財產局的土地很髒
          亂。」、「( 問：當天會談的時候，國有財產局有無說，可以暫時讓民眾
          利用這塊地？ )答：我沒有印象，我只記得他只是強調要標售，且我們有
          向他反應是否可以交給市政府管理使用，他們說要市政府出公文。」、「
          ( 問：當天的會談內容有無達成你們預定的目標？ )答：沒有達成目標，
          但是有個方向，可以由市政府去向國有財產局協調使用這塊土地。」、「
          ( 問：在當天你有無聽到國有財產局的人對其他的人談到，你們要用先去
          用，類似這樣的談話？ )答：無。」等語明確( 詳本院九十一年十二月三
          十日訊問筆錄 )，核與證人甲○○所證情節相符，且證人丙○○與被告吳
          秋穀及共同被告戊○○俱無任何利害關係，應無刻意迴護任一被告之理，
          是證人丙○○上開證詞，應堪採信。再參以證人丙○○嗣後曾就系爭土地
          借用事宜於立法院會議中，續請國有財產局國會聯絡人幫忙處理，並於八
          十九年十二月下旬交付蔬菜公會監事邱垂淵內附有國有財產局局長李瑞倉
          所述：「新竹市政府擬借用系爭土地開闢收費停車場乙節，因非屬臨時性
          或緊急性之公務用或公共用性質，核與得予借用之規定不符，前經本局函
          請該府改辦有償撥用，惟該府迄未辦理。．．．」有關處理系爭土地情形
          用箋乙紙( 詳偵查卷宗第五十頁至第五十二頁 )，則國有財產局人員如有
          於八十九年九月十五日丙○○安排協商租借系爭土地會談時，同意蔬菜公
          會可先整理系爭土地作為臨時性停車使用之事，丙○○應無不知之理，且
          無須要續請國有財產局國會聯絡人幫忙處理借用系爭土地事宜，足見國有
          財產局應無於上開時日會談時，同意蔬菜公會可先整理系爭土地作為臨時
          性停車使用情事，應堪認定。
      ３、再共同被告戊○○於本院調查時雖陳稱：其曾跟被告乙○○報告八十九年
          九月十五日在國有財產局會談之經過，並跟被告乙○○說國有財產局不同
          意借用系爭土地，但是可以去整理系爭土地等語( 詳本院九十一年六月三
          日訊問筆錄 )，惟國有財產局所經管之國有土地，近來屢遭非法傾倒廢棄
          物，形成棄置場，乃經國有財產局臺灣中區辦事處新竹分處於八十八年九
          月六日臺財產中新三第八八○○六六九六號函請新竹市政府協助辦理，就
          大面積之國有土地被占用傾倒廢棄物者，由新竹市政府依專案辦理清除後
          ，再依該局相關規定，暫時提供環保局植栽綠化，俾提高附近居民生活品
          質，亦有被告提出該函件附卷可稽( 詳偵查卷宗第三十一頁 )，則系爭土
          地前既因隨意遭人傾倒、堆置廢棄物，乃經國有財產局同意可先去整理，
          即無悖上開函件意旨。且整理系爭土地與其後占用土地使用既屬二事，要
          難據此推認國有財產局已同意蔬菜公會於整理系爭土地後，即可逕將該地
          闢建為停車場使用，要屬無疑。遑論借用國有土地闢建為停車場使用既非
          係供短暫使用，且屬重要事項，國有財產局人員於當日會談時有無不須呈
          主管核示，即逕予當場表示可將系爭土地暫時作為停車使用，顯非無疑。
          參之本院曾函詢國有財產局就八十九年九月十五日會談經過有無作成記錄
          資料，亦經國有財產局中區辦事處新竹分處九十一年七月八日臺財產中新
          三字第○九一○○○五四二五號函覆：民眾、各單位抑或民意代表偕民眾
          等至本分處洽辦國有財產申租、申購業務暨相關事宜因係例行公事，非屬
          個案，又如洽辦結果，本分處無須配合辦理事項時，均不予記錄，又八十
          九年九月十五日丙○○、新竹農產公司人員及蔬菜公會人員暨青果公會人
          員是否至本分處商洽借用乙事，因事經二年，且本分處人員迭有更異，復
          查無該日會談紀錄，是該日是否曾有會談及與會人員姓名等資料已不復記
          憶，致無相關資料足資提供。至系爭國有土地新竹市政府為所轄新竹農產
          公司解決菜市場週邊停車問題，雖曾多次函請借用，惟因不符法令規定，
          本分處均未同意借用等情明確，是難據共同被告戊○○上開陳述，採為有
          利於被告乙○○之認定。
      ４、至證人即陪同蔬菜公會人員於八十九年九月十五日前往國有財產局洽商借
          用系爭土地之新竹農產公司企劃部經理丁○○於本院調查時初稱：國有財
          產局當日係由一位女性參與會談，她表示最好由市政府辦理有償撥用，第
          二說，系爭土地環境太髒很亂要綠化要整頓，並沒有說同意或不同意借用
          ，她未置可否，只說，如果有爭議的話，她們馬上要收回辦理標售，會談
          就結束，其有就當日會談的內容寫一份報告，．．．而其記得有跟乙○○
          說，如果有爭議國有財產局就要馬上收回系爭土地，至於有無說，國有財
          產局口頭同意蔬菜公會暫時使用系爭土地其忘記了等語( 詳本院九十一年
          六月二十四日訊問筆錄 )，嗣於本院調查時則稱：當天其在國有財產局是
          由蔬菜同業公會的人到國有財產局商談有償撥用及無償借用，有償撥用是
          市政府要處理，無償借用的話，國有財產局的人講的很曖昧，有事的話要
          收回，沒事的話就可以用等語( 詳本院九十二年一月十五日訊問筆錄 )，
          則證人丁○○前後所述國有財產局人員於上開時日會談時，有無同意蔬菜
          公會可以暫時使用系爭土地乙節，既有出入，且與證人甲○○、丙○○上
          開所述不符，即難僅據證人丁○○之證詞，採為國有財產局人員有於上開
          時日會談時同意蔬菜公會可以暫時使用系爭土地之論據。又觀之丁○○就
          當日會談所書立之報告內容：「有關本公司協助蔬菜公會爭取民主一小段
          四九地號土地規劃作停車場事宜，經林立委政則熱心協助於本(九)月十五
          日下午四時親臨陪同公會兩位理事長、總幹事暨職前往國有財產局本市○○○路四二八號 )洽詢結果報告如下：１、該四九地號為國稅局之抵稅地
          ，必須有償撥用，『由市府( 有償撥用 )價購金額約新臺幣七千多萬元』
          。．．．３、因該四九地號髒亂影響衛生，必須由市府環保、警察單位出
          面整頓，本公司再行配合公會暫( 佔 )用為停車場，如引發重大爭議時，
          該局即行收回標售。１〡３以上為接洽結論：研析１、洽請市府有償價購
          轉借本公司，作為停車場使用，視公司財源情況再由公司價購。２、配合
          有關單位整頓時籌措規劃停車場設施。但期限無法掌控。」等情，既先敘
          及系爭土地因係為抵稅土地，須有償撥用乙節，足見國有財產局於當日會
          談時應係表示系爭土地因係為抵稅土地，依法規規定，應儘速處分，核與
          得予借用之規定不符，新竹市政府如確有開闢停車場之需，應申請有償撥
          用，要屬無疑。至前揭報告雖提及「本公司再行配合公會暫( 佔 )用為停
          車場」乙事，惟國有財產局與新竹農產公司既隸屬不同機關，則國有財產
          局人員於當日會談時是否會要新竹農產公司配合蔬菜公會將系爭土地暫時
          作為停車場使用，尚非無疑，且暫用與佔用意義既屬迥異，足見前揭報告
          內所提「本公司再行配合公會暫( 佔 )用為停車場」乙節，應係屬證人林
          錦村個人之意見，而難認係屬國有財產局人員於當日會談時之表示內容。
          末查，被告乙○○於擔任新竹農產公司總經理期間，既綜理整個農產公司
          之一切業務，於核閱前揭報告內容時，就所提「本公司再行配合公會暫(
          佔 )用為停車場」乙節，竟不覺有異，而詳加查證，顯有違常理。遑論被
          告乙○○將新竹農產公司向新竹市政府商借坐落新竹市○○段○○段四五
          、四六地號國有土地於八十九年六月間交付予新竹市青果商業同業公會闢
          建為停車場使用前，既曾多次函請新竹市政府將坐落新竹市○○段○○段
          四五、四六地號國有土地交付予新竹農產公司管理，經徵得新竹市政府同
          意後始將上開土地交付青果公會管理，既有新竹市政府八十九年六月四日
          (八九)府建市字第三八四三二號函、新竹農產公司八十九年四月二十日(
          八九 )竹市運企字第三四八號函各一件附卷可稽( 詳法務部調查局新竹市
          調查站偵查卷宗第八十四頁、第九十一頁 )，足見被告乙○○應知借用國
          有土地開闢為停車場使用，仍須經由新竹市政府向國有財產局商借，且須
          徵得新竹市政府同意撥借後，始得由新竹農產公司代為管理，要屬無疑，
          即難認其得以丁○○所撰擬之前揭報告，而謂其有誤信已得國有財產局同
          意使用系爭土地之情，是被告乙○○辯稱：其並無不法利益之意圖云云，
          顯後卸責之詞，委無足採。
  (三)再新竹農產公司確有於八十九年七月三十一日(八九)竹市運企字第七○五號、
      八十九年八月三十日(八九)竹市運企字第八一八號函請新竹市政府協助向國有
      財產局爭取將該地規劃作為停車場使用，惟經新竹市政府於八十九年八月十一
      日(八九)府建市字第五四六○一號函覆新竹農產公司並未徵得國有財產局同意
      新竹市政府借用系爭土地，惟被告乙○○仍於八十九年九月二十七日在新竹市
      政府市長室與環保局人員己○○協議由環保局派員清除系爭土地上之廢棄物，
      且於八十九年十月間告知共同被告戊○○已取得使用系爭土地之權利，而由戊○○以蔬菜公會理、監事墊支之費用，在系爭土地闢建為停車場，復要戊○○
      於八十九年十月十六日書立切結書，表示蔬菜公會負責系爭土地之設施維修等
      相關管理責任義務，且若新竹農產公司另有他用或須將管理權歸還有關機關時
      ，蔬菜公會同意無條件終止使用權後，即將系爭土地交予蔬菜公會供該會會員
      停車使用，嗣被告乙○○於八十九年十二月十九日雖見新竹市政府轉交國有財
      產局八十九年十一月二十二日臺財產局接第八九○○○三一九○六號函覆新竹
      市政府系爭土地因為抵稅土地，依法規規定，應儘速處分，國有財產局所屬機
      構近期將辦理標售，無法同意借用之公函後，卻僅批示「轉青果、蔬菜公會」
      ，而未指示應儘速收回系爭土地，迄法務部調查局新竹市調查站於九十年二月
      接獲檢舉調查上情後，始於九十年三月十三日以新竹農產公司(九○)竹市運企
      字第二六六號函示蔬菜公會應停止使用系爭土地等情，既為被告乙○○所不否
      認，復經共同被告戊○○陳述明確，且經證人己○○到庭證述綦詳，復有新竹
      市政府八十九年八月十一日(八九)府建市字第五四六○一號函件、切結書、國
      有財產局八十九年十一月二十二日臺財產局接第八九○○○三一九○六號函各
      一件附卷可稽( 詳前揭調查站卷宗第十七頁、第十八頁及第二十四頁 )，及新
      竹農產公司九十年三月十三日(九○)竹市運企字第二六六號函一件附於本院卷
      宗為憑，足見被告乙○○確有竊佔系爭土地情事，洵堪認定。本件事證明確，
      被告乙○○犯行，堪以認定。
三、核被告乙○○所為，係犯刑法第三百二十條第二項、第一項之竊佔罪。被告乙○○利用不知情之戊○○，以遂行犯罪，為間接正犯。公訴人認被告乙○○與被告
    戊○○共同犯有竊佔犯行，尚有未洽。被告乙○○行為後，刑法第四十一條業已
    修正，並於九十年一月十日經總統公布，於九十年一月十二日生效，茲比較新舊
    法之結果，其中修正前第四十一條「犯最重本刑為三年以下有期徒刑以下之刑之
    罪，而受六月以下有期徒刑或拘役之宣告，因身體、教育、職業或家庭之關係，
    執行顯有困難，得以一元以上三元以下折算一日，易科罰金」之規定，已經修正
    之新法擴大得易科罰金之範圍，凡「所犯最重本刑為五年以下有期徒刑以下之刑
    之罪」，符合前開與修正前相同之其他要件下，即得易科罰金，是適用新法即對
    被告乙○○原所犯最重本刑為有期徒刑五年以下之刑之罪者，使其有易科罰金之
    適用，對被告而言，自較有利，依刑法第二條第一項前段之規定，即應適用裁判
    時之新修正後刑法第四十一條第一項規定。爰審酌被告乙○○無犯罪前科，素行
    尚佳，且竊佔系爭國有土地係為圖供蔬菜公會承銷商使用系爭土地停車，非僅為
    一己之私利，惟仍損害系爭土地管理機關國有財產局之權益，及其犯罪之動機、
    目的、手段、竊佔土地之客觀價值甚鉅、否認犯罪等一切情狀，量處如主文所示
    之刑，並諭知易科罰金之折算標準。
貳、無罪部分即被告戊○○部分：
一、公訴意旨略以：被告戊○○為蔬菜公會之理事長，與被告乙○○明知系爭土地，
    係國有財產局所有之土地，業經該局於八十九年十一月二十二日，以臺財產局接
    字第八九○○○三一九○六號函告知新竹農產公司無法予以借用，詎被告戊○○
    、乙○○為圖蔬菜公會會員停車之便利，基於竊佔之犯意聯絡，由被告乙○○同
    意被告戊○○以蔬菜公會之基金出資整理系爭土地，並於其上規劃四十四個車位
    ，再向承租之蔬菜公會會員收取每月三千元之租金，因認被告戊○○亦涉有刑法
    第三百二十條第二項之竊佔罪嫌。
二、按犯罪事實應依證據認定之，無證據不得推定其犯罪事實。又不能證明被告犯罪
    者，應諭知無罪之判決，刑事訴訟法第一百五十六條第二項、第一百五十四條、
    第三百零一條第一項分別定有明文。且事實之認定，應憑證據，如未能發現相當
    證據，或證據不足以證明，自不能以推測或擬制之方法，為裁判基礎( 最高法院
    四十年臺上字第八六號判例參照 )；認定不利於被告之事實，須依積極證據，苟
    積極證據不足為不利於被告之事實認定時，即應為有利於被告之認定，更不必有
    何有利之證據( 最高法院三十年上字第八一六號判例參照 )；況認定犯罪事實，
    所憑之證據，無論直接或間接證據，其為訴訟上之證明，須於通常一般之人均不
    致有所懷疑，而得確信其為真實之程度者，始得據之為有罪之認定，倘其證明尚
    未達到此一程度，而有合理性懷疑之存在時，即無從為有罪之認定( 最高法院七
    十六年臺上字第四九八六號判例參照 )。
三、公訴人認被告戊○○涉犯上開竊佔犯行，無非係以：(1)國有財產局八十九年十一
    月二十二日，臺財產局接字第八九○○○三一九○六號函、(2)新竹市政府八十九
    年八月十一日(八九)府建市字第五四六○一號函、(3)國有財產局局長李瑞倉函復
    立委丙○○之用箋、(4)證人即國有財產局新竹分處第二股股長庚○○、主任陳泰
    楠證詞、(5)被告乙○○同意被告戊○○立切結書後，由蔬菜公會出資整地乙節，
    亦有切結書及新竹農產公司八十九年十一月七日(八九)竹市運企字第一○四四號
    函各一件等為其論據。
四、訊據被告戊○○堅決否認其有竊佔犯行，辯稱：其於擔任蔬菜公會理事長期間，
    迭有會員反映，新竹市果菜市場週遭停車不便，間有車載蔬菜於臨時停車時遭人
    竊走或車輛遭拖吊，苦不堪言，其因見系爭土地長期遭人堆置、傾倒垃圾，乏人
    管理，環境髒亂無序，乃於八十九年七月二十八日竹菜商字第○二四號行文予新
    竹農產公司，請求該公司協助於系爭土地設置停車場，該公司旋於八十九年七月
    三十一日以(八九)竹市運企字第七○五號函請新竹市政府協助向國有財產局爭取
    將該地規劃作為停車場使用。而約於此段期間其曾與時任立法委員丙○○及新竹
    農產公司經理丁○○、蔬菜公會總幹事甲○○等人前往國有財產局臺灣中區辦事
    處新竹分處拜會，該局人員雖告稱系爭土地為抵稅地，正式同意撥借有困難，如
    臨時使用有人檢舉或該局擬處分土地時才會處理，其認該局語意應係可臨時使用
    ，遂於環保局清除堆置之垃圾後進行整地、施工，並於八十九年十月十六日立具
    切結書徵得新竹農產公司同意供為會員停車場使用。至於國有財產局之後於八十
    九年十一月二十二日正式行文予新竹市政府不同意借用乙節，其係在九十年三月
    十三日新竹農產公司行文給蔬菜公會始悉，是其主觀上並無竊佔系爭土地之犯意
    等語。經查：
    (一)國有財產局雖有於八十九年十一月二十二日以臺財產局接第八九○○○三一
        九○六號函覆新竹市政府：「貴府擬借用之系爭國有土地，為抵稅土地，依
        法規規定，應儘速處分，本局所屬機構近期將辦理標售，無法同意借用。」
        等情，有上開函件附卷可稽( 詳前揭調查卷宗第十八頁 )，惟新竹市政府係
   於八十九年十二月十六日以電話告知新竹農產公司，國有財產局不同意商借
        系爭土地情事，既經本院函詢新竹市政府明確，有新竹市政府九十一年七月
        十五日府建市字第○九一○○四八四八九號函一件附卷可稽，而被告戊○○
        既陳稱：其係於八十九年十月間即以蔬菜公會理、監事墊支之費用，僱工在
        系爭土地四週搭建安全圍籬、鐵欄杆，且於系爭土地上除已由不詳姓名之人
        先前擺放面積二十點九六平方公尺之貨櫃屋外，皆舖設柏油再規劃車道及劃
        設停車線，將系爭土地闢建為停車場使用等情，核與系爭土地停車場收支明
        細現金簿記載情形相符( 詳前揭調查卷宗第十二頁至第十五頁 )，足見被告
        戊○○將系爭土地闢建為停車場使用時，既未經國有財產局以上開函文回覆
        新竹市政府不同意商借系爭土地，則被告戊○○是否明知國有財產局不同意
        出借系爭土地，尚非無疑。
    (二)又被告戊○○係在獲得新竹農產公司同意後始整地設置停車場乙節，亦據共
        同被告乙○○陳述綦詳，且有被告戊○○代表蔬菜公會於八十九年十月十六
        日立具予新竹農產公司之切結書一紙附卷可稽( 詳前揭調查卷宗第十七頁 )
 ，觀之該切結書內容記載：「蔬菜公會蒙貴公司同意將系爭土地，委由本會
        規劃作蔬菜承銷人專用停車場使用，除一切工程設施費用由本會負擔外，本
        會願比照遵守貴公司訂定之『民主段停車場管理要點』及負責設施維修等相
        關管理責任義務。若貴公司另有他用或須將管理權歸還有關機關時，本會無
        條件終止使用權。若有違規定願放棄先訴抗辯權，任由貴公司依法訴求，恐
        口無憑，特此具結為據。」等情，足見被告戊○○在系爭土地設置停車場，
        既係徵得新竹農產公司之事先同意，且因上開切結書記載：「若貴公司另有
        他用或須將管理權歸還有關機關時，本會無條件終止使用權。」乙節，則被
        告戊○○認系爭土地已徵得有關機關同意使用，要非無據。參以蔬菜公會於
        八十九年七月二十八日以竹菜商字第○二四號函建請新竹農產公司協助爭取
        將系爭土地設置停車場後，新竹農產公司既先後於八十九年七月三十一日以
        (八九)竹市運企字第七○五號、八十九年八月三十日(八九)竹市運企字第八
        一八號函請新竹市政府協助向國有財產局爭取將該地規劃作為停車場使用，
        且經被告乙○○於八十九年九月二十七日在新竹市政府市長室與環保局人員
        己○○協議由環保局派員清除系爭土地上之廢棄物，嗣環保局並於十月十一
        日找清潔隊去清運系爭土地上之廢棄物等情，亦據證人己○○於偵查及本院
        調查時到庭證述綦詳( 詳前揭偵查卷宗第四十一頁及本院九十一年八月二十
        二日訊問筆錄 )，益見被告戊○○陳稱：其認系爭土地已得主管機關國有財
        產局同意借用予新竹農產公司代管，新竹農產公司始會聯繫環保局人員清除
        土地上廢棄物等語，應無悖常情，堪以採信。
    (三)再被告戊○○既曾委請時任立法委員之丙○○安排前往國有財產局臺灣中區
        辦事處新竹分處拜會商洽借用系爭土地事宜，嗣並於八十九年九月十五日偕
        同丙○○及新竹農產公司企劃部經理丁○○、蔬菜公會總幹事甲○○等人前
        往國有財產局商洽借用系爭土地作為停車場使用等情，亦據證人丙○○、丁○○、甲○○證述無訛，則被告戊○○如有竊佔系爭土地之犯意，應無有前
        往國有財產局洽商借用系爭土地之必要，顯見被告戊○○應無私行佔用系爭
        土地之犯意甚明。
五、綜上所述，被告戊○○既認系爭土地已徵得有關機關同意使用，始以蔬菜公會理
 、監事墊支之費用，僱工在系爭土地設置停車場，即難認被告戊○○有意圖為自
    己或第三人不法之利益，而竊佔系爭國有土地情事。此外本件復查無其他積極證
    據足以證明被告戊○○有何與被告乙○○共同竊佔系爭土地犯行，揆諸前揭規定
    ，自應依法諭知無罪之判決。
據上論斷，應依刑事訴訟法第二百九十九條第一項前段、第三百零一條第一項，刑法
第二條第一項前段、第三百二十條第二項、第一項、修正後第四十一條第一項前段，
罰金罰鍰提高標準條例第一條前段、第二條，判決如主文。
本案經檢察官陳榮林到庭執行職務。
中      華      民      國    九十二    年      二      月    二十一    日
                                    臺灣新竹地方法院刑事第一庭
                                        法  官  王佳惠
右正本證明與原本無異。
如不服本判決，應於判決送達後十日內向本院提出上訴狀( 應附繕本 )，上訴於臺灣
高等法院。
                                        書記官  江靜玲
中      華      民      國    九十二    年      二      月    二十四    日
附錄本案論罪科刑之主要法條：刑法第三百二十條第二項、第一項。
中華民國刑法第三百二十條
 (普通竊盜罪、竊佔罪)
意圖為自己或第三人不法之所有，而竊取他人之動產者，為竊盜罪，處五
年以下有期徒刑、拘役或五百元以下罰金。
意圖為自己或第三人不法之利益，而竊佔他人之不動產者，依前項之規定
處斷。


司法院資訊處製作；財團法人民間司法改革基金會備份。
